【裁判字號】    98,消債更,863
【裁判日期】    980609
【裁判案由】    聲請更生程序
【裁判全文】
臺灣高雄地方法院民事裁定           98年度消債更字第863號
聲  請  人
即 債務 人  甲○○
上列當事人因消費者債務清理事件聲請更生，本院裁定如下：
    主  文
聲請駁回。
聲請費用由聲請人負擔。
    理  由
一、聲請意旨略以：聲請人前未曾依「中華民國銀行公會會員辦
    理消費金融案件無擔保債務協商機制」請求共同協商債務清
    償方案，於消費者債務清理條例（下稱消債條例）施行後，
    於民國97年12月間以書面向最大債權金融機構玉山商業銀行
    股份有限公司（下稱玉山銀行）請求共同協商，而於98年4
    月16日協商未成立。又聲請人積欠玉山銀行等銀行及民間債
    務計新台幣（下同）1,422,775 元，而聲請人每月薪資所得
    約31,000元，並遭強制執行扣薪3 分之1 ，且於89年至94年
    間曾動過15次手術，現每月支出看診掛號費1,000 元及購買
    復健輔助用具醫療用具500 元，另需負擔房租9,000 元、保
    險費2,450 元，及扣除必要生活費用後，收入所剩無幾，入
    不敷出，而有不能清償債務之情事，且聲請人無擔保或無優
    先權之債務總額未逾1200萬元，復未經法院裁定開始清算程
    序或宣告破產，爰依法聲請更生等語。
二、按債務人不能清償債務或有不能清償之虞者，得依本條例所
    定更生或清算程序，清理其債務，消債條例第3條定有明文
    。蓋經濟上陷於困境之消費者，若任其於惡性循環之債務窘
    境中自生自滅，其將衍生嚴重之社會問題，致難以維持安定
    之社會經濟秩序，故有予之分別情形依更生或清算之程序清
    理其債務之必要，藉以妥適調整其與各相關債權人等間之權
    利義務關係，以謀求消費者經濟生活之更生機會，從而健全
    社會經濟發展。惟私法上債之關係，係以當事人間之信賴關
    係為基礎，為社會經濟組織之重要支柱，故當事人於以法律
    行為追求自己之利益之際，亦應顧及對方之利益，並考量債
    權債務在社會上之作用，本於誠實及信用之原則，行使其債
    權及履行其債務，故債務人之消費者欲以上開條例為其所負
    義務之調整者，自應本於誠信原則之本旨，僅在其不能清償
    債務或有不能清償之虞而使其陷於經濟上之困境時，始得准
    許之，以避免其藉此善意之立法而惡意圖謀減免債務，致使
    社會陷於道德之危險，並因此使信用緊縮而造成社會經濟之
    動盪。再者，依消債條例第151條第1項、第5項規定，係採
    「協商前置主義」，而債務人於協商程序中，自應本於個人
    財產及收支狀況，依最大誠信原則，商討解決方案，如終究
    不能協商，於聲請更生或清算時，法院審酌上開條文所謂「
    不能清償或有不能清償之虞」，允宜綜衡債務人全部收支及
    財產狀況，評估是否已不能維持符合人性尊嚴之最基本生活
    條件，如曾有協商方案，其條件是否確實不能達到上開基本
    之要求等，為其判斷之準據。又聲請更生或清算不合程式或
    不備其他要件者，法院應以裁定駁回之，但其情形可以補正
    者，法院應定期間先命補正，消債條例第8條亦有明文。
三、經查：
  (一)聲請人積欠玉山銀行等無擔保債權人計681,633 元債務，於
    97年12月間以書面向最大債權金融機構玉山銀行請求共同協
    商債務清償方案，惟為玉山銀行以「協商意願低落」為由，
    於98年4 月16日協商不成立等情，有聲請人提出之前置協商
    不成立通知書（詳卷第29頁）、債權人清冊1 份（詳卷第21
    至23頁）、財團法人金融聯合徵信中心專用債權人清冊及當
    事人綜合信用報告各1 份（詳卷第24至28頁）等附卷可稽。
    至聲請人雖陳稱積欠新光行銷股份有限公司166,285 元、台
    灣銀行316,000 元、民間債務許嫦娟54,744元、黃子娟204,
    113 元，計741,142 元；惟檢視上開財團法人金融聯合徵信
    中心專用債權人清冊及當事人綜合信用報告，其上並無台灣
    銀行316,000 元債務之記載，且聲請人亦未提出新光行銷股
    份有限公司及私人許嫦娟、黃子娟等債務證明文件，是難認
    聲請人現仍積欠前開債務。
  (二)按消債條例之立法目的，係為使不幸陷入經濟困境之人得以
    清理債務、重建生活，並在清理過程中能保有符合人性尊嚴
    之最低基本生活，而非在維持債務人過去慣常之寬逸生活，
    是於評估債務人清償債務之能力時，並非任其主張生活費用
    之數額，否則將造成揮霍無度以致清償債務能力降低之人，
    反而更容易進入更生程序之歧異現象。查，聲請人於96年度
    所得計533,187 元，有96年度綜合所得稅各類所得資料清單
    1 紙（詳卷第32頁）可按，換算平均每月收入為44,432元（
    計算式：533187元÷12個月＝44432.25元，元以下四捨五入
    ）。而依內政部社會司98年度台灣省每人每月之最低生活標
    準9,660 元，認聲請人每月必要生活費為9,660 元。又聲請
    人既已負債68萬元以上，本需以較低之標準生活而撙節開銷
    用以償債始符誠信，自不得以無負債人員之一般生活標準以
    上而同為要求，故聲請人主張每月必要生活費用、房租及保
    險費，計21,110元（9660＋9000＋2450＝21110）， 所剩無
    幾云云，容有未洽。據此，聲請人扣除必要生活費用及醫療
    費用1,500 元後，尚有餘款33,272元（00000 －0000－0000
    ＝33272） 可供清償債務。至聲請人主張遭強制執行扣薪3
    分之1 ，然如聲請人與債權銀行等債權人達成協商，則該強
    制執行程序即因協商成立而未再予以扣薪，是尚難以為不能
    清償之原因。
  (三)依上開所認定實際收支核算結果，聲請人並無不能清償債務
    或有不能清償之虞情事，而與最大債權金融機構玉山銀行前
    置協置協商時「協商意願低落」，不為能負擔之還款方案，
    難認確有還款誠意。
四、綜上所述，聲請人平均之月收入扣除最低生活費後，尚無「
    不能清償債務或不能清償之虞」，其更生之聲請即不符消債
    條例第3 條所定要件，且上開欠缺又屬無從補正，依首揭說
    明，自應駁回其更生之聲請。
五、依消費者債務清理條例第8 條、第15條，民事訴訟法第78條
    ，裁定如主文。
中    華    民    國    98    年    6     月    9     日
                  民事第五庭   法  官   洪榮家
上為正本係照原本作成
如不服本裁定，應於裁定送達後10日內，以書狀向本院提出抗告
，並繳納抗告費新臺幣1千元
中    華    民    國    98    年    6     月    9     日
                               書記官   胡美儀


司法院資訊處製作；財團法人民間司法改革基金會備份。
